【裁判字號】    99,重上,15
【裁判日期】    990601
【裁判案由】    侵權行為損害賠償等
【裁判全文】
臺灣高等法院臺南分院民事判決    99年度重上字第15號
上  訴  人  臺南縣鹽水鎮農會
法定代理人  甲○○
訴訟代理人  嚴庚辰  律師
            林琦勝  律師
被 上 訴人  丙○○
訴訟代理人  洪玉崑  律師
被 上 訴人  乙○○
上列當事人間因請求侵權行為損害賠償等事件，上訴人對於中華
民國98年12月10日臺灣臺南地方法院第一審判決（98年度重訴字
第93號）提起上訴，本院於99年5月18日言詞辯論終結，判決如
下：
    主  文
上訴駁回。
第二審訴訟費用由上訴人負擔。
    事實及理由
一、上訴人起訴主張：
  (一)、被上訴人乙○○、丙○○2人前分別擔任伊之信用部主任
      與職員，負責辦理放款案件之徵信及鑑估擔保品業務，借
      款人連清泰於民國（下同）82年12月22日以其所有坐落於
      臺南縣鹽水鎮○○段8地號（地目：水、面積：99.18平方
      公尺、權利範圍：全部）及同段9地號（地目：田、等則
      ：9、面積：2387.4平方公尺、權利範圍：全部）2筆土地
      （下稱系爭土地）作為向伊申請貸款新臺幣(下同）3千萬
      元之擔保品。丙○○明知系爭土地每平方公尺公告現值僅
      為800元，依伊之擔保物估價辦法規定估價，以公告現值
      最高倍數8倍、放款率90%計算估定系爭9地號價格，最高
      應僅可貸放13,751,424元，至於8地號為水利地，應不予
      估價。然被上訴人等卻配合借款人連清泰之需求申請貸款
      3千萬元，致伊受有16,248,576元之損害。嗣訴外人連清
      泰因無力清償或不欲還款，分別於87年2月及88年2月間，
      向伊申請展期還款並填寫借款申請書。被上訴人等嗣於88
      年2月12日對擔保品之價額進行複估作業時，明知連清泰
      之不動產有高估現象，由丙○○以每坪約12萬元超高價評
      估該擔保品，並分別將不實評估放款價值34,964,344元及
      34,679,373元，登載於「抵押權設定不動產調查表」，復
      呈由乙○○審核，乙○○卻未為追償或增加擔保品以保全
      債權，並續予核准連清泰展期。連清泰雖於89年2月18日
      清償3千萬元完畢，然隨即於「89年2月19日」又貸款3千
      萬元。而88年2月9日對連清泰提供之擔保品進行重新勘估
      時，丙○○為該貸款擔保品評估人員，乙○○當時擔任信
      用部主任，亦為有利於連清泰之決定，使連清泰得以續借
      ，其等行為實已違背農會信用部職員之作業規則，致生損
      害於伊，則被上訴人等之行為已違背民法第535條規定受
      任人之善良管理人注意義務，自應依民法第216條負賠償
      責任，被上訴人亦係共同侵權行為人，對上訴人負有損害
      賠償責任。原審為伊敗訴之判決，尚有未洽，爰提起上訴
      。
  (二)、聲明：
    1.原判決廢棄。
    2.上廢棄部分被上訴人應連帶給付上訴人16,248,576元，及
      自本件起訴狀繕本送達翌日起至清償日止依年息百分之5
      計算之利息。
    3.願供擔保請准宣告假執行。
    4.第一、二審訴訟費用由被上訴人負擔。
二、被上訴人等則以：
  (一)、丙○○於87年2月及88年2月間調查評估系爭不動產價值，
      縱有明知訴外人連清泰於82年間所提供之不動產有高估現
      象，仍以每坪約12萬超高價評估該擔保品，並分別將不實
      評估放款價值34,964,344元及34,679,373元，登載於「抵
      押權設定不動產調查表」之行為，但訴外人連清泰既已分
      別於貸款屆期後之88年2月20日、89年2月18日以現金3千
      萬元清償，對上訴人並無發生財產上損害。又上訴人於89
      年2月19日再准予連清泰申請續貸3千萬元時，丙○○並非
      該放款案件徵信及鑑估擔保品業務之承辦人、乙○○亦非
      信用部主任，上訴人自89年2月19日起再逐年續貸予借款
      人連清泰，未為追償或增加擔保，以保全債權，至91年1
      月24日停止繳息而受損害，與丙○○於87年2月及88年2月
      間所鑑估系爭土地擔保品之行為，顯無因果關係，自不得
      要求丙○○負損害賠償責任。又上訴人主張本件係換單續
      借之情形，則丙○○於87年2月及88年2月間調查評估系爭
      不動產價值，縱有高估現象，而認屬僱傭契約之不完全給
      付，上訴人既無再支付連清泰任何放款金額，亦無因丙○
      ○於87年2月及88年2月間調查評估系爭不動產價值之行為
      而造成損害可言。又就侵權行為部分：按「因侵權行為所
      生之損害賠償請求權，自請求權人知有損害及賠償義務人
      時起，2年間不行使而消滅，自有侵權行為時起，逾10年
      者亦同。」民法第197條第1項定有明文。本件上訴人主張
      被上訴人侵權行為之時間87年2月及88年2月間，距其於98
      年3月23日提起本件訴訟時已逾10年，依民法第197條第1
      項規定，請求權亦已消滅。
  (二)、聲明
    1.上訴駁回。
    2.第二審訴訟費用由上訴人負擔。
    3.如受不利於被上訴人之判決，請准被上訴人供擔保免為假
      執行。
三、兩造不爭執事項：
  (一)、被上訴人乙○○係上訴人臺南縣鹽水鎮農會前信用部主任
      ，負責主管農會信用部存放款業務；被上訴人丙○○則係
      上訴人信用部職員，負責辦理放款案件徵信及鑑估擔保品
      業務。
  (二)、上訴人制定通過「臺南縣鹽水鎮農會信用部辦理放款徵信
      評定暨擔保物估價辦法」作為放款部門作業準則，而其中
      就農業用地部分，按81年之辦法，「(評定單位價值面
      積－應計土地增值稅)放款率（最高90%)＝放款值，而
      單位價值評定則依據公告現值3至8倍計算。
  (三)、訴外人連清泰於82年12月22日以其所有坐落於臺南縣鹽水
      鎮○○段8、9地號2筆土地作為擔保品向上訴人申請貸款
      。被上訴人丙○○以每坪12萬元金額予以核估，再經上訴
      人內部作業規定，呈由信用部主任被上訴人乙○○、總幹
      事陳行昌（已歿）核准，而核貸3千萬元予訴外人連清泰
      。
  (四)、訴外人連清泰貸款清償明細如附表所示，其中編號1至6之
      貸款，均由被上訴人丙○○評估放款價值，復呈由被上訴
      人乙○○審核，編號7、8之貸款則是由秘書王耀燦、總幹
      事洪木華等人審核後貸放。編號8之貸款，訴外人連清泰
      繳納利息至91年1月24日止，即未再續繳利息。
  (五)、被上訴人丙○○自82年10月1日起擔任擔保評估工作，至8
      8年6月10日調整職務為催收人員。
  (六)、被上訴人丙○○、乙○○2人，因87年2月18日及88年2月9
      日超估擔保品價值，核貸3千萬元予連清泰案件，經原審9
      6年度易字第1110號刑事判決、本院以97年度上易字第233
      號刑事判決被上訴人丙○○，乙○○有罪判決確定。
  (七)、上開借款之抵押物即系爭北門段8、9地號土地，經拍賣結
      果，上訴人領取分配款總金額為2,516,707元
  (八)、89年2月18日連清泰清償3千萬元，且該3千萬元並不是向
      農會借新還舊，是連清泰的轉帳清償。
  (九)、以上事實，並有臺南縣鹽水鎮農會信用部辦理放款徵信評
      定暨擔保物估價辦法、抵押權設定不動產調查表、開會紀
      錄、授信覆審紀錄表、徵信覆審報告表、借據、擔保放款
      帳卡、取款憑條、收入傳票、借款申請書、轉期申請書、
      員工履歷表、刑事判決書及分配表等資料附卷足參（見原
      審卷第45、46-54、116-117、152頁；臺南地方法院96年
      度易字第1110號卷第78-102頁；臺南地檢署96年度偵字第
      6804號卷第18、25、30-31、70、72、76、97-98、134、1
      77-180頁；本院97年度上易字第233號刑事卷第115頁），
      並為兩造所不爭執，堪信為真實。
四、至於上訴人主張依侵權行為、債務不履行損害賠償之法律關
    係，請求命被上訴人給付16,248,576元之賠償等語。然為被
    上訴人等所否認，並以前開情詞置辯。是本件首應審酌者為
    ：被上訴人等因辦理系爭貸款案有高估擔保品價格之情事，
    是否造成上訴人受有損害？如有，再審酌者為：上訴人損害
    賠償請求權是否已罹於消滅時效？及兩造間係委任關係或僱
    傭關係？經查：
  (一)、按損害賠償之債，以有損害之發生及有責任原因之事實，
      並二者之間，有相當因果關係為成立要件。故原告所主張
      損害賠償之債，如不合於此項成立要件者，即難謂有損害
      賠償請求權存在。（最高法院48年台上字第481號判例參
      照）。所謂相當因果關係，係指依經驗法則，綜合行為當
      時所存在之一切事實，為客觀之事後審查，在一般情形上
      ，有此環境、有此行為之同一條件，足以發生同一之結果
      者，該條件即為發生結果之相當條件，其行為與結果為有
      相當之因果關係。反之，若在一般情形上，有此同一條件
      存在，依客觀之審查，不必皆發生此結果，該條件與結果
      尚非相當，而僅屬偶發之事實，其行為與結果間即難認為
      有相當因果關係。
  (二)、借款人連清泰以系爭8、9地號土地為擔保品，自83年1月1
      8日向上訴人借款3千萬元，該借款之放款與清償情形，詳
      如附表所示。上訴人主張因被上訴人等於87年2月、88年2
      月之違法貸放造成上訴人之損害云云，然該筆3千萬元貸
      款，經查借款人連清泰之帳戶，於88年2月20日匯入1,050
      萬元、2,000萬元，及89年2月18日匯入1,000萬元、2,000
      萬元，均由一銀鹽水分行匯入，並於當日轉還其貸款與繳
      息，此有上訴人臺南縣鹽水鎮農會97年6月19日鹽農信字
      第0970001881號函及檢附之匯款解付傳票、活期儲蓄存款
      取款條、轉帳收入傳票、轉帳支出傳票可參（見本院97年
      度上易字第233號卷第148-159頁），而上開匯入款項於88
      年2月20日由第一商業銀行鹽水分行之趙淑敏帳戶轉帳匯
      出1,050萬元、2,000萬元；89年2月18日轉帳匯款1,000萬
      元及2,000萬元，係由趙淑敏、吳錦信兩帳戶轉帳匯出，
      亦有第一商業銀行鹽水分行97年7月4日一鹽水字第00144
      號函及檢附之取款憑條、匯款申請書可佐（見本院97年度
      上易字第233號卷第170-172頁），是借款人連清泰87年2
      月及88年2月之貸款，借款人連清泰均確實以轉帳匯款方
      式清償完畢，且上訴人亦不爭執連清泰於89年2月18日所
      清償之3,000萬元，並不是向農會借新還舊，而是連清泰
      以前揭轉帳清償。是被上訴人抗辯連清泰於87年2月、88
      年2月向上訴人所借之3,000萬元，均已清償完畢，自屬真
      實。
  (三)、至於借款人連清泰另於89年2月18日書立之借款申請書，
      申請借款3,000萬元，由經辦人黃品聰、辦事處主任翁烔
      裕、信用部主任周霑賢、秘書王耀燦、總幹事洪木華、理
      事長等人批核後，並經放款審議小組成員即總幹事、秘書
      、信用部主任、放款核章專員翁烔裕、擔保品評估人員李
      宗彬、徵信人員陳寶蓮、催收主辦人李國鐘於89年2月18
      日開會後，於89年2月19日再予放款3千萬元，有借款申請
      書、放款審議小組開會記錄在卷（見臺南地檢署96年度偵
      字第6804號卷第98、107頁），該借款於90年2月21日到期
      ，到期後，借款人申請緩期清償期限自90年2月21日起至9
      2年2月21日止，而後繳款至91年1月24日，於91年9月30日
      列入催收款項，亦有借款轉期（緩期清償）申請書（見前
      開卷第97頁）、擔保放款帳卡（見原審卷第53頁）可佐，
      是該筆借款至91年2月份以後，始未能按期清償。
  (四)、依證人即89年2月經辦系爭貸款之承辦人翁烔裕於偵查中
      證述：「（問：依照88年2月9日不動產調查報告表，你們
      估價結果是不是有太高？）是。（問：上開不動產調查報
      告表，記載北門段9號土地公告現值為每平方公尺1,785元
      ，為什麼評估單價會高達每平方公尺36,000元，遠超過農
      會擔保物估價辦法農地最高倍數3倍的限制？）不動產調
      查表是丙○○寫的，他寫的評估單價數字跟82年放款數字
      一樣，因為88年不動產調查時只是貸款的延展，我雖然知
      道估價有過高的情形，但是我為了讓連清泰繼續繳交利息
      ，所以就讓他通過。（問：你是專員，明明知道評估太高
      ，為什麼還讓他通過？）不是只有我一人決定，還要經過
      放款審議小組開會決定。大家開會的時候都知道這種狀況
      ，但是都同意讓他通過，不是我一人可以決定的。（問：
      你有無反應評估單價已經超過限制？）放款審議小組的人
      都看到調查表，也知道評估過高，但是因為款項已經放出
      去了他來展期，我們原則上都會同意。（問：這次為什麼
      會對不動產重新評估？）因為貸款已經超過3年了，依照
      規定要重新評估擔保品。……（問：連清泰89年2月18日
      申請時候，為什麼沒有作徵信調查？）那是徵信調查人員
      的事情。」（見臺南地檢署96年度偵字第6804號卷第111-
      112頁訊問筆錄）。則從證人翁烔裕之證述可知，上訴人
      之放款審議小組人員，於88年2月開會審議放款時，已知
      放款之擔保品有估價不實之情形，竟於88年2月22日仍同
      意放款，嗣此筆貸款由連清泰於89年2月18日還款後，上
      訴人放款審議人員仍於89年2月19日同意再予放款3千萬元
      。
  (五)、則據上開借款人連清泰之貸款申請資料、清償情形及證人
      翁烔裕之證詞，足認被上訴人等於88年2月22日以前，固
      有擔保品查估不實，而有超額放款予借款人連清泰3千萬
      元之情事，然該筆借款已於89年2月18日已確實轉帳入借
      款人連清泰於上訴人開立之帳戶而完成清償，且非展期或
      借新還舊。而於88年6月10日被上訴人丙○○已未擔任擔
      保評估工作，而擔任催收人員；而被上訴人乙○○信用部
      主任亦任至88年4月23日而已，有上訴人農會員工履歷表
      附於刑事一審卷第62頁、第66頁可參。再者89年2月時被
      上訴人之放款審議小組人員，早於88年或更早之前即已知
      悉本件有擔保品查估不實情形，是上訴人此時本得重新考
      量89年2月19日之貸款申請是否予以貸放，或者應再提足
      額之擔保品，或降低貸款額度，然上訴人方面之貸放人員
      為了讓借款人連清泰繼續繳交利息，竟仍同意以原擔保品
      再貸放3千萬元予連清泰，嗣後並於90年2月21日再同意借
      款人連清泰延期清償，而借款人連清泰至91年1月24日以
      後無法繳納貸款，經拍賣擔保品後，上訴人僅分配到2,51
      6,707元（有原審法院執行處強制執行金額計算書分配表
      可參，見原審卷第116-117頁），則被上訴人等於82年間
      就擔保品縱有查估不實之情形，然連清泰業已清償，對上
      訴人而言，無損害可言。至於其後連清泰再向上訴人所借
      款項無法收回之損失，係被上訴人等調離原放款職務後，
      上訴人放款相關作業人員明知有擔保品查估不實之情形，
      卻仍於89年2月19日再予同意本件借款之貸放所致，顯然
      上訴人主張系爭放款無法收回之損害，與被上訴人前開高
      估擔保品之行為間，並無相當之因果關係，堪予認定。
  (六)、基上，被上訴人等固有高估擔保品價格，違法放款予訴外
      人連清泰3千萬元等情，惟與本件上訴人無法收回貸款之
      損害間，並無相當因果關係，已如前述，則被上訴人抗辯
      上訴人之侵權行為或債務不履行損害賠償請求權已罹消滅
      時效、並兩造間究係委任關係或僱傭關係即無庸再予審酌
      ，附此敘明。
五、綜上所述，本件被上訴人丙○○於88年6月10日已調離原放
    款評估職務，被上訴人乙○○於88年4月23日以後，已未擔
    任信用部主任，而被上訴人等雖於本件放款於82年間貸放時
    起，已有擔保品查核不實、超額貸款情事，然系爭借款於89
    年2月18日已清償完畢。其後上訴人之貸款審核相關人員明
    知有超額貸款情形，仍同意予以放款，再於90年2月21日同
    意借款人連清泰延期清償，以致貸款無法收回，故認被上訴
    人等之查估不實與最後致上訴人貸款不能收回之損害間，並
    無相當因果關係。從而，上訴人依據侵權行為、農會人事管
    理辦法，或債務不履行損害賠償，請求被上訴人等連帶賠償
    上訴人16,248,576元，及自起訴狀繕本送達翌日起即98年3
    月28日起至清償日止，按年息百分之5計算之利息，尚屬無
    據，不應准許。原審為上訴人敗訴之判決，並駁回上訴人假
    執行之聲請，並無不合。上訴意旨指摘原判決此部分為不當
    ，求予廢棄改判，為無理由。應予駁回。
六、本件事證已臻明確，至於未論述之爭點；兩造其餘攻擊防禦
    方法及未經援用之證據，經本院斟酌後，認為均不足以影響
    本判決之結果，自無一一詳予論駁之必要，併此敘明。
七、據上論結，本件上訴為無理由，依民事訴訟法第449條第1項
    、第78條，判決如主文。
中    華    民    國    99    年     6    月     1    日
                民事第一庭      審判長法  官    丁振昌
                                      法  官    林永茂
                                      法  官    李素靖
上為正本係照原本作成。
如對本判決上訴，須於判決送達後20日內向本院提出上訴狀，未
表明上訴理由者，應於上訴後20日內，向本院提出理由書（須附
繕本）。依法須繳納裁判費並應委任律師為訴訟代理人，始得上
訴。
中    華    民    國    99    年     6    月     4    日
                                      書記官    林鈴香
【附記】
民事訴訟法第466條之1：
(1)對於第二審判決上訴，上訴人應委任律師為訴訟代理人。但上
  訴人或其法定代理人具有律師資格者，不在此限。
(2)上訴人之配偶、三親等內之血親、二親等內之姻親，或上訴人
  為法人、中央或地方機關時，其所屬專任人員具有律師資格並
  經法院認為適當者，亦得為第三審訴訟代理人。
民事訴訟法第466條之2第1項：
  上訴人無資力委任訴訟代理人者，得依訴訟救助之規定，聲請
  第三審法院為之選任律師為其訴訟代理人。

司法院資訊處製作；財團法人民間司法改革基金會備份。
